【裁判字號】    98,交聲,1571
【裁判日期】    980527
【裁判案由】    聲明異議
【裁判全文】
臺灣臺中地方法院交通事件裁定       98年度交聲字第1571號
原處分機關  交通部公路總局臺中區監理所臺中市監理站
異 議 人即
受 處 分人  甲○○
上列受處分人因違反道路交通管理處罰條例案件，對於交通部公
路總局臺中區監理所臺中市監理站民國九十八年四月二十日所為
之裁決（裁監稽違字第裁六一─ＧＣ0000000號裁決書）
，聲明異議，本院裁定如下：
    主  文
原處分關於裁處罰鍰超過新臺幣壹萬伍仟元部分撤銷。
前項撤銷部分，甲○○不罰。
其餘異議均駁回。
    理  由
一、原處分機關略以：異議人即受處分人（下稱受處分人）甲○
    ○，騎乘車牌號碼ＪＹＷ─三五八號重型機車，於民國九十
    六年三月二十日一時五十分許，在臺中市○○路與太原路口
    處，因「酒後駕車，經酒測，酒測值○‧五七ＭＧ／Ｌ（未
    肇事，無人傷）」之違規，經臺中市警察局第六分局何安派
    出所員警掣發中市警交字第ＧＣ0000000號舉發違反
    道路交通管理事件通知單當場舉發，該站遂於九十八年四月
    二十日依道路交通管理處罰條例第三十五條第一項第一款之
    規定，裁處受處分人罰鍰新臺幣（下同）四萬五千元，並吊
    扣駕駛執照十二個月，及施以道安講習（九十六年三月三十
    日已執行吊扣機車駕照十二個月、簽收道安講習單），原處
    分並無不法等語。
二、本件受處分人甲○○異議意旨略以：緩起訴已期滿，申請一
    罪不二罰，監理單位方面請予以免罰等語。
三、按汽車（包括機器腳踏車）駕駛人飲用酒類或其他類似物後
    ，其吐氣所含酒精濃度超過每公升零點二五毫克，不得駕車
    ；駕駛汽車經測試檢定酒精濃度超過標準，處汽車駕駛人罰
    鍰一萬五千元以上六萬元以下，並當場移置保管該汽車及吊
    扣駕駛執照一年，因而肇事致人受傷者，並吊扣駕駛執照二
    年。道路交通安全規則第一百十四條第二款、道路交通管理
    處罰條例第三十五條第一項第一款均定有明文。又按汽車駕
    駛人，有第三十五條第一項規定之情形時，應接受道路交通
    安全講習，同條例第二十四條第一項第二款亦有明文規定。
四、經查：
(一)、本件受處分人甲○○確有於上揭時、地因飲酒後酒精濃度
    超過標準（酒精呼氣濃度達○‧五七ＭＧ／Ｌ）仍騎乘重型
    機車之違規，為警當場掣單舉發等情，除有臺中市警察局中
    市警交字第ＧＣ0000000號舉發違反道路舉發違反道
    路交通管理事件通知單一紙附卷可稽，並為受處分人所是認
    ，故原處分機關所為處分原無不合。
(二)、惟按依九十四年二月五日公布、九十五年二月五日施行之
    行政罰法第二十六條第一項規定：「一行為同時觸犯刑事法
    律及違反行政法上義務規定者，依刑事法律處罰之，但其行
    為應處以其他種類行政罰或得沒入之物而未經法院宣告沒收
    者，亦得裁處之」，又同條第二項規定：「前項行為如經不
    起訴處分或為無罪、免訴、不受理、不付審理之裁判確定者
    ，得依違反行政法上義務規定裁處之」，則受處分人甲○○
    上開酒後駕車行為，即係一行為同時觸犯刑法第一百八十五
    條之三之公共危險罪與道路交通管理處罰條例第三十五條第
    一項第一款之酒醉駕車之行政罰，依上開規定，自應依刑事
    法律之刑法第一百八十五條之三規定處罰。而受處分人此次
    酒後駕車之行為，業經臺灣臺中地方法院檢察署檢察官於九
    十六年三月二十一日以九十六年度速偵字第一五九七號為緩
    起訴處分，緩起訴期間為二年，受處分人應於收受緩起訴處
    分命令通知書之日起六十日內，向犯罪被害人保護協會臺中
    分會支付三萬元，業由受處分人於九十六年七月十三日履行
    完畢，嗣於九十八年四月十七日緩起訴期滿未經撤銷，緩起
    訴處分實質確定等情，有前開臺灣臺中地方法院檢察署檢察
    官執行緩起訴處分命令通知書一份附卷可參，並經本院調閱
    臺灣臺中地方法院檢察署九十六年度速偵字第一五九七號案
    卷核閱無訛。
(三)、揆諸行政罰法第二十六條之立法理由所示：一行為同時觸
    犯刑事法律及違反行政法上義務規定時，由於刑罰與行政罰
    同屬對不法行為之制裁，而刑罰之懲罰作用較強，故依刑事
    法律處罰，即足資警惕時，實無為一事二罰再處行政罰之必
    要。且刑事法律處罰，由法院依法定程序為之，較符合正當
    法律程序，應予優先適用。但罰鍰以外之沒入或其他種類行
    政罰，因兼具維護公共秩序之作用，為達行政目的，行政機
    關仍得併與裁處等情。據此，本件受處分人所受之緩起訴處
    分與前揭行政罰法第二十六條第二項所規定之不起訴處分是
    否相當，即應視緩起訴處分之具體內容，在實質上與行政罰
    是否相當而定，非可一概而論。
(四)、檢察官依刑事訴訟法第二百五十三條之二第二項規定為緩
    起訴處分，命被告為金錢給付、勞務給付及處遇措施的部分
    ，應得被告之同意（因涉及被告之人身自由及財產的拘束，
    且產生未經裁判即終局處理案件之實質效果，自應考慮被告
    之意願）；且命被告為金錢給付部分，並得為民事強制執行
    名義。是以，無論檢察官課以被告以上何種負擔或指示，此
    等負擔或指示雖非「刑罰」，但仍是一種「特殊的處遇措施
    」，會產生未經裁判即終局處理案件之實質效果，亦即性質
    上已係實質的制裁，造成被告權利即財產減少及自由受限的
    影響；且緩起訴處分所定緩起訴期間期滿後，該緩起訴處分
    將發生禁止對已為緩起訴處分之同一犯罪事實再行起訴之效
    力，即所謂「緩起訴處分之實體（實質）確定力」；因此，
    緩起訴處分所定緩起訴期間期滿後，該緩起訴處分乃發生實
    質確定力。故檢察官所為對於受處分人之緩起訴處分，實已
    產生實質刑罰之效果。至於絕對之不起訴處分，則自處分確
    定時起即發生實體上之確定力，不若緩起訴處分於緩起訴處
    分之期間（即猶豫期間）僅發生形式之之確定力；另相對不
    起訴處分（即刑事訴訟法第二百五十三條），於不起訴處分
    確定時，即產生禁止再訴之實體確定力，且與緩起訴處分具
    有相當重疊性，亦即得為緩起訴處分的範圍均包含相對不起
    訴處分的範圍，同時緩起訴處分確定後，依刑事訴訟法第二
    百六十條規定，仍未發生禁止再訴之實體確定力，在效果上
    有很大之不同。因之，緩起訴處分自不宜與不起訴處分等同
    視之，於理甚明。
(五)、又我國關於不起訴處分與緩起訴處分之規定，多見於刑事
    訴訟法，於該法法例之用語，均個別明列之，如刑事訴訟法
    第二百五十五條第一項、第二百五十九條、第二百六十條均
    屬之；易言之，在我國刑事訴訟法之體例上，並無將「不起
    訴處分」一詞包含「緩起訴處分」之情形。再依我國刑事訴
    訟法第二百五十三條之一規定，有關緩起訴處分，需具備犯
    罪嫌疑充足、斟酌刑法第五十七條所列事項、為公共利益之
    維護及以緩起訴為適當者（即適當性）等要件；尚與不起訴
    處分之要件有間；因之，倘認行政罰法第二十六條第二項規
    定之「不起訴處分」包含「緩起訴處分」之情形，是否已逾
    文義解釋之範圍，實有疑問。況關於緩起訴處分之要件、裁
    量之基準，與不起訴處分相較，均多有不同，至多應僅得視
    緩起訴處分為暫緩起訴之處分，而非不起訴處分。另行政罰
    法第二十六條第二項規定既未明文包含「緩起訴處分」之類
    型，而對於人民不利益之規定本不得任意加以擴張其適用，
    自不宜逕認行政罰法第二十六條第二項之規定於經緩起訴處
    分之情形亦有適用，始為允當，並符其立法理由。
(六)、另依違反道路交通管理事件統一裁罰基準及處理細則第二
    條所定「違反道路交通管理事件統一裁罰基準表」，駕駛人
    違反道路交通管理處罰條例第三十五條第一項第一款之規定
    ，其吐氣所含酒精濃度超過每公升○‧五五毫克以上者，機
    器腳踏車駕駛人於期限內繳納或到案聽候裁決者，應處最低
    罰鍰四萬五千元，並吊扣駕駛執照一年。本件受處分人被查
    獲時酒精呼氣濃度達○‧五七ＭＧ／Ｌ，依前開道路交通管
    理事件統一裁罰標準及處理細則規定最低罰鍰為四萬五千元
    。受處分人在刑事部分，雖經檢察官為緩起訴處分，並經檢
    察官命向犯罪被害人保護協會臺中分會支付三萬元，然與前
    開最低罰鍰金額相較，顯然為低，難謂符合公平正義原則。
    為杜前開流弊，九十四年十二月二十八日修正公布，九十五
    年七月一日施行之道路交通管理處罰條例第三十五條第八項
    亦規定：「前項汽車駕駛人，經裁判確定處以罰金低於本條
    例第九十二條第三項所定最低罰鍰基準規定者，應依本條例
    裁決繳納不足最低罰鍰之部分。」，從而，本件受處分人縱
    依緩起訴處分命令向犯罪被害人保護協會臺中分會支付三萬
    元，然依上開規定，原處分機關就行政罰之罰鍰方面仍得裁
    處一萬五千元（即差額部分）（臺灣高等法院暨所屬法院九
    十七年法律座談會刑事類第三十九號提案研討結果亦同此結
    論），附此敘明。
五、綜上所述，原處分機關以受處分人有騎乘機車酒精濃度超過
    標準之行為，依道路交通管理處罰條例第三十五條第一項第
    一款、第二十四條第一項第二款、違反道路交通管理事件統
    一裁罰基準及處理細則第四十三條、違反道路交通管理事件
    統一裁罰基準表等規定，裁處受處分人「罰鍰」四萬五千元
    ，並「吊扣駕駛執照」十二個月及施以道安講習之處分，其
    中就裁處「罰鍰」中之三萬元部分有違行政罰法第二十六條
    第一項前段之一事不二罰之規定，受處分人就此部分聲明異
    議，為有理由，原處分就此部分應予撤銷，另由本院為受處
    分人不罰之諭知；惟原處分機關就差額部分（即一萬五千元
    部分）仍得裁處，故原處分就裁處受處分人罰鍰逾三萬元之
    部分，於法並無違背；另原處分關於吊扣駕駛執照十二個月
    及施以道安講習部分（九十六年三月三十日已執行吊扣機車
    駕照十二個月、簽收道安講習單），於法亦無不合，受處分
    人此部分異議均為無理由，應予以駁回。
六、據上論斷，應依道路交通管理處罰條例第八十七條第二項，
    道路交通案件處理辦法第十九條、第二十條前段，裁定如主
    文。
中    華    民    國    98    年    5    月     27    日
                  臺灣臺中地方法院交通法庭
                              法  官 許金樹
以上正本證明與原本無異。
如不服本裁定，應於收受送達後5日內向本院提出抗告狀。（應
附繕本）
                              書記官 王崑煜
中    華    民    國    98    年    5    月     27    日


司法院資訊處製作；財團法人民間司法改革基金會備份。
